【裁判字號】    97,抗,472
【裁判日期】    971216
【裁判案由】    撤銷假扣押
【裁判全文】
臺灣高等法院臺中分院民事裁定           97年度抗字第472號
抗  告  人
即  債權人  甲○○
代  理  人  陳鴻謀律師
複  代理人  丙○○
相  對  人
即  債務人  丁○○
代  理  人  乙○○
上列當事人間撤銷假扣押事件，抗告人對於民國97年9月2日臺灣
彰化地方法院97年度裁全字第2693號裁定，提起抗告，本院裁定
如下：
    主  文
抗告駁回。
抗告訴訟費用由抗告人負擔。
    理  由
一、相對人於原法院聲請意旨略以：抗告人因與相對人間請求損
    害賠償事件（即原法院94年度重訴字第81號、本院96年度重
    上字第16號、最高法院97年度台上字第1836號），聲請原法
    院以94年度裁全字第155號裁定准予就相對人所有之財產實
    施假扣押後，茲因抗告人提起之本案請求（按即抗告人主張
    相對人故意將其持有之清甲企業股份有限公司【下稱清甲公
    司】股份非法移轉，侵害其權利，而向相對人請求賠償新台
    幣【下同】918萬元部分），業經判決抗告人敗訴確定，假
    扣押原因業已消滅，故請求撤銷前開假扣押裁定等語。
二、原法院以：按假扣押之原因消滅、債權人受本案敗訴判決確
    定或其他命假扣押之情事變更者，債務人得聲請撤銷假扣押
    裁定，民事訴訟法第530條第1項定有明文。相對人提出上開
    原法院判決、本院判決暨更正裁定及最高法院民事判決確定
    證明書等影本為證。經調閱上開94年裁全字第155號及94年
    度執全字第110號等案件卷宗，查核屬實，相對人所請，並
    無不合，因而裁定准予撤銷上開假扣押裁定，經核並無不合
    。
三、抗告意旨略以：抗告人於假扣押聲請狀請求原因雖表明債務
    人負欠損害賠償債務迄未清償等語，然所謂「損害賠償債務
    」之原因不一，難謂僅基於侵權行為之法律關係之請求，始
    為損害賠償。再者，抗告人於本案先位聲明之請求係債務人
    將系爭土地移轉登記應予塗銷，備位聲明則基於侵權行為損
    害賠償債權人之地位請求債務人損害賠償，經第一、二審法
    院依抗告人先位聲明判決抗告人勝訴，而未就備位聲明為判
    決，不能據此即認抗告人備位聲明部份之請求為無理由而為
    敗訴之認定，且抗告人先位聲明請求部份業經最高法院發回
    ，則倘嗣經認定抗告人先位聲明請求為不合法或無理由時，
    自應就後位之訴為裁判，是抗告人假扣押所欲保全之本案請
    求，尚難謂已全部確定。況且，本案回復至二審程序時，抗
    告人得追加或變更請求相對人損害賠償，從而，抗告人聲請
    假扣押之原因即未消滅，為此提起抗告，並求為廢棄原裁定
    云云。
四、惟查依抗告人所提「證一」即假扣押聲請狀影本，於起首案
    由部分已載明係「為侵權行為損害賠償事件，聲請假扣押事
    」，而狀內主張得對相對人請求損害賠償，亦係援引民法第
     184條第1項侵權行為損害賠償之規定為依據，足見抗告人
    聲請上開假扣押裁定所欲保全之本案請求，確係抗告人主張
    之侵權行為損害賠償債權，是抗告意旨主張抗告人聲請假扣
    押所欲保全之本案損害賠償請求亦有可能係基於其他侵權行
    為以外之法律關係云云，已有不實。又按第一審就原告先位
    聲明為其勝訴之判決，並將其備位聲明之請求予以駁回，關
    於後者，將不須裁判者加以裁判，固屬錯誤，惟對於第一審
    判決祇由被告提起上訴，第二審法院應僅就先位聲明審理裁
    判，關於備位聲明之第一審判決，原告如未提起上訴或附帶
    上訴，第二審法院不得予以審理裁判（最高法院65年5月4日
    65年度第4次民庭庭推總會議決議(二)可資參照）。另按訴之
    客觀預備合併，原告先位訴勝訴，後位訴未受裁判，經被告
    合法上訴時，後位訴生移審力，上訴審認先位訴無理由時，
    應就後位訴加以裁判；若後位訴同時經原審判決駁回，原告
    未提起上訴或附帶上訴時，因後位訴既經裁判而未由原告聲
    明不服，上訴審自不得就後位訴予以裁判（最高法院65年5
    月4日民事庭會議決議(二)應予補充，最高法院72年8月16日72
    年度第8次民事庭庭推總會議決議(二)復可參照）。易言之，
    於預備合併之訴訟，第一審法院如除以先位聲明判決原告勝
    訴，竟仍就備位聲明加以駁回裁判，相對人需提上訴或附帶
    上訴，第二審法院始可審理備位聲明；且先、後位聲明，如
    同時經法院審理並判決，則均有既判力。查抗告人甲○○及
    其他本案原告傅崑松、傅子言、傅子耀、傅崑南等五人（下
    簡稱抗告人等五人）提起訴訟，為預備訴之合併，其先位聲
    明略為：第一項：確認原告各持有清甲公司之股份、第二項
    ：被告應塗銷相關登記（法律行為無效）、第三項：被告之
    相關債權行為及物權行為均應予撤銷（民法第244條）、第
    四項：訴訟費用；其備位聲明略為：第一項：確認原告各持
    有清甲公司之股份、第二項：損害賠償之訴（其中請求相對
    人丁○○及其他被告清甲公司、乙○○、傅合卿應連帶給付
    抗告人甲○○及其他原告傅子言、傅子耀、傅崑南918萬元
    本息部分，乃系爭假扣押裁定有關之本案訴訟）、第三項：
    假執行、第四項：訴訟費用。嗣第一審判決就先位聲明中第
    一、二、四項判決原告勝訴，其餘之訴駁回，即將先位聲明
    第三項及備位聲明第二、三項一併判決駁回。相對人等不服
    ，就先位中第一、二、四項敗訴部分，上訴至二審，而抗告
    人等就先位第三項及備位第二項敗訴部分，附帶上訴，並追
    加回復登記之訴。嗣第二審法院判決上訴、附帶上訴，及追
    加之訴均駁回；然相對人等不服就先位聲明第一、二、四項
    敗訴部分，上訴至三審，抗告人等則對其等敗訴部分，並未
    上訴三審等情，有上開第一審判決（詳見該判決書第25頁末
    段）、第二審判決暨更正裁定（詳見該裁定第3、4頁）、第
    三審判決影本附卷可稽，故上開備位聲明第二項部分（即系
    爭假扣押裁定有關部分），業已判決確定，此並經上開第三
    審判決闡述謂：「……被上訴人（按即抗告人等五人，下同
    ）其餘先位聲明，依民法第244條規定請求撤銷上開買賣、
    贈與之債權行為及移轉登記之物權行為，如認撤銷無理由，
    即以備位聲明，依侵權行為法律關係，請求上訴人連帶賠償
    918萬元、612萬元之本息，並『追加』請求系爭土地回復登
    記為清甲公司所有，系爭建物納稅義務人回復登記為清甲公
    司名義等部分，業經原審駁回被上訴人之附帶上訴及追加之
    訴，被上訴人均未聲明不服。又被上訴人請求清甲公司法定
    代理人乙○○、傅合卿連帶賠償上開金額本息部分，已經第
    一審判決被上訴人敗訴確定……」甚明（詳見該判決書第2
    、3頁）。足證系爭假扣押裁定有關之本案訴訟即請求相對
    人丁○○及其他被告清甲公司、乙○○、傅合卿應連帶給付
    抗告人甲○○及其他原告傅子言、傅子耀、傅崑南918萬元
    本息部分，業已判決確定，並發生既判力，抗告人自無再為
    訴之追加或變更之餘地。
五、綜上所述，債權人即抗告人就系爭假扣押裁定有關之本案訴
    訟，既已敗訴判決確定，則相對人依民事訴訟法第530條第1
    項規定，請求撤銷系爭假扣押裁定，洵屬有據，原法院因而
    裁定准許相對人之聲請，於法並無不合。抗告意旨指摘原法
    院裁定不當，求予廢棄改判，為無理由，應予駁回。
六、據上論結，本件抗告為無理由，應依民事訴訟法第495條之1
    、第449條第1項、第95條、第78條，裁定如主文。
中    華    民    國    97    年    12    月    16    日
                  民事第三庭    審判長法  官  陳照德
                                      法  官  李平勳
                                      法  官  朱  樑
以上正本係照原本作成。
再為抗告應以適用法規顯有錯誤為理由，並經本院之許可，該許
可以原裁定所涉及之法律見解具有原則上之重要性者為限。
如提起再抗告者應於裁定送達後10日內向本院提出抗告理由狀（
須按照他造人數附具繕本）並繳納抗告裁判費新臺幣1,000元，
同時委任律師或具有律師資格之關係人為代理人。
                                      書記官  陳妙瑋
中    華    民    國    97    年    12    月    17    日
                                                      Ｍ


司法院資訊處製作；財團法人民間司法改革基金會備份。
